臺灣高等法院刑事判決
111年度上易字第668號
上  訴  人  
即  被  告  鐘○進




上列上訴人因妨害名譽案件，不服臺灣臺北地方法院110年度審
易字第2014號，中華民國111年3月31日第一審判決（起訴案號：
臺灣臺北地方檢察署110年度偵字第27882號）提起上訴及臺灣臺
北地方檢察署移送併辦(111年度偵字第22125號），本院判決如
下：
    主  文
原判決撤銷。
鐘○進犯公然侮辱罪，處罰金新臺幣肆仟元，如易服勞役，以新
臺幣壹仟元折算壹日。
    事  實
一、鐘○進、陳○全及鐘○卿（鐘○進大姐，亦為陳○全二嫂）均為
    成員多達95人之網路通訊軟體LINE群組「田中教會田僑團契
    」成員，3人各以「Jacob Chung（鐘○進）」、「陳○全」、
    「鐘○卿」作為暱稱，足資辨別為本人，且上開LINE群組內
    成員未必均對彼此熟識，不時有新成員加入及舊成員退出，
    不具私密及排他性。
二、緣陳○全於民國110年1月4日，在上開LINE群組內提及其二哥
    陳宇展（即鐘○卿配偶）於39歲英年早逝之事，鐘○進、鐘○
    卿認陳○全記錯陳宇展死亡時間而有不滿，遂於同年月4日至
    6日間，在上開LINE群組內數次指正陳○全，陳○全即於同年
    月7日11時許，在上開LINE群組轉貼標題為「老婆愛碎碎念"
    另一半"容易早死」之新聞影片連結，鐘○進觀看該影片後，
    認內容係影射其大姐鐘○卿愛碎念導致陳宇展早死一事，因
    而極度不滿，竟基於公然侮辱之犯意，接續為下列犯行：
㈠、於同年月7日18時許，在上開LINE群組中，張貼如附表一所示
    內容，藉此回覆陳○全所轉貼之新聞影片連結，而公然以「
    畜類」一詞指謫陳○全，足生損害於陳○全之人格及社會評價
    。
㈡、嗣陳○全為此寄送存證信函，要求鐘○進公開道歉，鐘○進見及
    ，即於同年月18日16時許，在上開LINE群組中，於其張貼上
    開存證信函之翻拍相片後，節錄如附表二所示之聖經經文，
    而接續公然以「畜類」一詞指謫陳○全，足生損害於陳○全之
    人格及社會評價。
    理  由
一、犯罪事實之認定：
　　訊之上訴人即被告鐘○進(下稱被告)雖否認有何公然侮辱告
    訴人陳○全(下稱告訴人)犯行，並辯稱：上開LINE群組係由
    成員邀請他人加入，亦可自行或將他人退出群組，故非對外
    公開；而上開張貼內容，雖有「畜類」字樣，但一係提醒他
    人不要指桑罵槐、轉貼不妥之新聞影片，另一則係說明聖經
    中「畜類」之用語，除指畜牲外，亦兼及無靈性之人，並無
    針對告訴人加以侮辱之意；且由告訴人事後仍成為行政院之
    政務顧問、大衛之城青青草園之總裁牧師等要職為觀，其社
    會評價更未受到影響云云(本院卷第17至19、64至65頁)。
　　但查：本件依上開LINE群組之成員加入情形，衡諸被告張貼
    如附表一至二所示之內容及緣由，暨其中「畜類」一詞於社
    會通念上之理解，確可認定被告係針對告訴人為公然侮辱，
    且足貶損告訴人之人格、社會評價，茲析述如下：
㈠、被告、告訴人及鐘○卿（被告之大姐，亦為告訴人二嫂）均為
    成員多達95人之LINE群組「田中教會田僑團契」成員，3人
    各以「Jacob Chung（鐘○進）」、「陳○全」、「鐘○卿」作
    為暱稱，而被告於上開時間，先後在上開LINE群組張貼如附
    表一至二所示之內容，為被告所是認，並有卷內上開LINE群
    組內貼文及記事本擷圖可稽，首堪認定。
㈡、按刑法第309條公然侮辱罪，只須侮辱行為足使不特定人或多
    數人（含特定多數人）得以共見共聞，即行成立（司法院釋
    字第145號解釋意旨參照）。本件LINE群組「田中教會田僑
    團契」成員多達95人，其內人數眾多，已如上述；復觀之上
    開LINE群組110年1月4日對話紀錄翻拍照片，成員暱稱「McT
    ai戴」張貼：「宇全，在群組PO禱告文的是你的二嫂嗎」（
    見原審卷第37頁），顯見其內成員間未必均熟識，僅出於相
    同信仰間之交誼聯繫使用，非極為私密且具排外性之組成性
    質；質之被告亦不否認成員可自行邀請他人加入。故在上開
    LINE群組內發言，使其內關係鬆散之眾多成員處在得以共見
    共聞之狀態，自足認定屬公然為之。而被告餘以LINE群組之
    特性，可自行或將他人退出群組，即辯稱非有對外公開云云
    ，並不可採。
㈢、①觀之上開對話紀錄翻拍照片，顯示告訴人於110年1月4日在
    群組內提及其二哥陳宇展（即鐘○卿配偶、被告大姐夫）於3
    9歲英年早逝之事，被告、鐘○卿認告訴人記錯陳宇展死亡時
    間而有不滿，遂於同年月4日至6日間，在上開LINE群組內多
    次指正告訴人，告訴人嗣於同年月7日上午11時53分，轉貼
    標題為「老婆愛碎碎念"另一半"容易早死」之新聞影片連結
    （見原審卷第37至51頁），質之被告於原審審理時亦自陳：
    我有合理的懷疑告訴人張貼這個連結是在影射他哥哥的老婆
    ，也就是我大姐愛碎碎念（見原審卷第67頁)，可見被告張
    貼附表一所示內容前，已對告訴人疑似指桑罵槐之轉貼新聞
    連結有所不滿；且其開頭亦係具體稱：「陳○全先生：你傳
    的新聞是基督信仰的真理嗎」，明確指明告訴人為受文對象
    。故被告於貼文末段所稱「指桑罵槐者與畜類無異」，自足
    認定係具體指謫告訴人，而非未針對特定對象之勸世警語。
    ②與此同理，觀之上開對話紀錄翻拍照片，嗣陳○全為此寄送
    存證信函，要求鐘○進公開道歉後，鐘○進見及，即於同年月
    18日15時至16時許間，在上開LINE群組中，連續貼文表示「
    你的來函，本人敬悉。你是要對號入座嗎？還是你想和我走
    法院？敬請隨時放馬過來。簡此」，復張貼上開存證信函之
    翻拍相片，隨而貼上如附表二所示之聖經經文節錄（見他12
    117卷第47至49頁)，故此貼文之對象，當然仍係告訴人，且
    該節錄每句中均有之「畜類」，與如附表一所示內容中之「
    與畜類無異」相同，均係使用「畜類」用語，且反覆出現，
    更可認定係以此加強指謫告訴人無誤，並非在針對聖經中「
    畜類」用語之各種涵義為解釋。③而被告再辯稱本件僅係提
    醒他人不要指桑罵槐、或說明聖經中「畜類」亦可指無靈性
    之人，並無針對告訴人指謫之意思云云，亦不可採。
㈣、按所謂「侮辱」，係未指定具體事實，而僅為抽象之謾罵，
    而此抽象謾罵之內容足使聽聞之不特定公眾產生貶損被害人
    在社會上保持之人格尊嚴及地位之程度。本件被告張貼如附
    表一、二所示之內容，多次針對告訴人使用「畜類」一詞為
    指謫，已如上述。茲依一般日常生活經驗，「畜類」此用語
    ，如被告上開所自承者，即會令人聯想至「畜牲」，指該人
    之行為及品格已低落至無以稱為人，屬對人格至極之貶抑，
    不論受謾罵者之社經地位或高或低，均足使受謾罵者難堪、
    窘迫，而造成他人人格及名譽貶損，故被告本件使用之「畜
    類」用語，當可認定具有侮辱性。被告縱以告訴人另再擔任
    各項要職，所辯稱告訴人之社會評價未受影響云云，仍不足
    採。
㈤、綜上所述，被告上開犯行，事證明確，其上開辯稱，則均不
    足採，應予依法論科。
二、論罪法律之適用：
    核被告所為，係犯刑法第309條第1項公然侮辱罪。被告上開
    對告訴人公然侮辱，係於密切接近之同年月期間，在同一上
    開LINE群組張貼如附表一、二之內容，反覆以「畜類」之相
    同用語，侵害告訴人之名譽法益，應認各行為之獨立性極為
    薄弱，且係出於單一之侮辱目的，依社會通念，難以強行分
    開，應視為數個舉動之接續施行，合為包括之一行為予以評
    價，均屬接續犯而各包括論以一罪。
　　檢察官以臺灣臺北地方檢察署111年度偵字第22125號併辦意
    旨書，敘及之被告如附表二所示之對告訴人之公然侮辱行為
    ，雖未經起訴，但核與起訴之如附表一所示被告對告訴人公
    然侮辱部分，有實質上一罪關係，為起訴效力所及，本院自
    應併予審究。
三、撤銷改判之理由：
㈠、原審認被告事證明確，予以論罪科刑，固非無見，然臺灣臺
    北地方檢察署上開併辦意旨案件，與本案為同一案件，為審
    判效力所及，法院應併予審理，已如上述，原審未及審酌，
    尚有未洽，故被告上訴否認犯行，業經本院論駁於前，雖無
    理由，仍應予以撤銷改判。　
㈡、爰審酌被告因不滿告訴人轉貼之新聞連結，認對其大姐為不
    當之影射，卻未思理性處理，率以附表一、二所示內容之文
    字接續公然侮辱告訴人，所為確有不當。復考量被告犯後否
    認犯行，兼衡被告於本院審理所陳稱：目前已退休，醫學院
    畢業，與媳婦孫子同住(見本院卷第65頁)之智識程度及家庭
    經濟狀況，及告訴人社經地位與其名譽受損程度，暨被告犯
    罪動機、目的、手段、行為時所受刺激及犯罪所生危害等一
    切情狀，量處如主文第2項所示之刑，並諭知易服勞役之折
    算標準。　　
據上論斷，應依刑事訴訟法第369條第1項前段、第364條、第299
條第1項前段，判決如主文。
本案經檢察官鄧定強提起公訴，檢察官王正皓到庭執行職務。
中　　華　　民　　國　　111 　年　　11　　月　　29　　日
                  刑事第十一庭  審判長法　官  張江澤
                                      法　官  郭惠玲
                                      法　官  梁志偉
以上正本證明與原本無異。
不得上訴。
                                      書記官  林明慧
中　　華　　民　　國　　111 　年　　11　　月　　30　　日
附表一：　　　　　　　　
時間 內容 110年1月7日下午6時37分 陳○全先生：你傳的新聞是基督信仰的真理嗎？還是PCT的生活準則？你不知道人的生命是天父上帝所掌管嗎？不要以你的無知當有趣，更不要以世上的小學，來侮辱歷世歷代的寡婦。指桑罵槐者（起訴書漏載「者」字）與畜類無異... 
附表二：
編號 內容 1 創7：2    凡潔淨的畜類，你要帶七公七母，不潔淨的畜           類，你要帶一公一母。 2 創7：8    潔淨的畜類、和不潔淨的畜類、飛鳥並地上一           切的昆蟲、 3 詩49：10  他必見智慧人死。又見愚頑人和畜類人、一同           滅亡、將他們的財貨留給別人。 4 詩49：12  但人居尊貴中不能長久、如同死亡的畜類一樣           。 5 詩49：20  人在尊貴中、而不醒悟、就如死亡的畜類一樣           。 6 詩73：22  我這樣愚昧無知、在你面前如畜類一般。  7 詩92：6   畜類人不曉得、愚頑人也不明白。 8 詩94：8   你們民間的畜類人當思想。你們愚頑人、到幾           時才有智慧呢。 9 箴12：1   喜愛管教的、就是喜愛知識。恨惡責備的、卻           是畜類。   10 耶10：8   他們盡都是畜類、是愚昧的。偶像的訓誨算什           麼呢。偶像不過是木頭。 11 耶10：14  各人都成了畜類、毫無知識。各銀匠都因他雕           刻的偶像羞愧。他所鑄的偶像、本是虛假的、           其中並無氣息。 12 耶10：21  因為牧人都成為畜類、沒有求問耶和華。所以           不得順利、他們的羊群也都分散。 13 耶51：17  各人都成了畜類、毫無知識。各銀匠都因他的           偶像羞愧。他所鑄的偶像、本是虛假的、其中           並無氣息。